【裁判字號】    94,訴,2973
【裁判日期】    950608
【裁判案由】    確認行政處分無效
【裁判全文】
臺北高等行政法院判決
                                     94年度訴字第02973號
                              .
原      告  甲○○
訴訟代理人  丁○○
被      告  臺北縣政府
代  表  人  乙○○縣長）住同.
訴訟代理人  戊○○
            丙○○兼送達代收.
上列當事人間因確認行政處分無效事件，原告提起行政訴訟。本
院判決如下：
    主  文
原告之訴駁回。
訴訟費用由原告負擔。
    事  實
一、事實概要：
  (一)原告所有坐落台北縣五股鄉○○○段五股坑小段911 地號土
    地（下稱系爭土地）因被告認係山坡地，而原告未先擬具水
    土保持計畫擅自開挖建築、堆積土石、擅自開挖整地供其他
    目的使用等，於民國（下同）86年5 月16日會同相關單位勘
    查後，乃以86年7 月16日86北府農6 字第261769號函（下稱
    原處分1）檢 送台北縣政府行政罰鍰書處原告罰鍰新台幣（
    下同）6 萬元並命停止一切違規行為，裸露地部分應於文到
    30日內恢復植生覆蓋。
  (二)被告於86年5 月28日會同相關單位勘查後，查獲原告未停工
    繼續施作，復以86年7 月23日86北府農6 字第274909號函（
    下稱原處分2）檢 送台北縣政府行政罰鍰裁決書處原告罰鍰
    新台幣（下同）12萬元並命停止一切違規行為，裸露地部分
    應於文到30日內恢復植生覆蓋。
  (三)被告於86年9 月18日前往勘查，查獲原告仍繼續違規施作，
    被告再以86年9 月27日86北府農6 字第367968號函（下稱原
    處分3）檢 送台北縣政府行政罰鍰裁決書處原告罰鍰新台幣
    （下同）20萬元並命停止一切違規行為，裸露地部分應於文
    到15日內恢復植生覆蓋。
  (四)原告均未提起訴願，嗣於94年8 月4 日以存證信函向被告請
    求確認為無效，經被告於94年8 月24日以北府農山字第0940
    577221號函覆原告，說明系爭3 原處分並無違誤，原告不服
    ，遂向本院提起本件行政訴訟。
二、兩造聲明：
  (一)原告聲明求為判決：
    1.請求確認原處分1、2及3均為無效。
    2.訴訟費用由被告負擔。
  (二)被告聲明求為判決：
    1.駁回原告之訴。
    2.訴訟費用由原告負擔。
三、兩造之爭點：
  (一)原告主張之理由：
    1.按「確認行政處分無效之訴訟，須已向原處分機關請求確
      認其無效未被允許，或經請求後於30日內不為確答者，始
      得提起之。」，行政訴訟法第6 條第2 項定有明文。如前
      所述，原告已於94年8 月4 日以存證信函請求被告確認原
      處分無效，並經被告於94年8 月24日以北府農山字第0940
      577221號函予以否認，當符行政訴訟法中有關提起確認行
      政處分無效訴訟之要件，合先陳明。
    2.次按行政程序法第111 條第7 款規定，行政處分具有明顯
      而重大瑕疵者，無效。查當時原告移送刑事部分，業據台
      灣高等法院87年9 月14日87年度上訴字第3122號刑事判決
      無罪確定。該判決意旨中指明：「系爭911 地號土地遲至
      86年7 月31日始經行政院核定，同年10月8 日方由台灣省
      政府公告為『山坡地』，此有台北縣政府87年4 月9 日八
      七北農六字第99896 號函在卷可稽，足見系爭911 地號土
      地係在該等鐵皮屋搭建完成之後，始經公告核定為山坡地
      ，則被告行為時，該土地非屬山坡地甚明」。準此，系爭
      土地於原告搭建鐵皮屋時既非水土保持法第3條定義內之
      「山坡地」，原告之行為並無違反水土保持法之可能。是
      被告處以原告罰鍰，既為無據，要屬重大瑕疵，應認無效
      。
    3.至於被告94年8 月24日北府農山字第0940577221號函略稱
      ，前揭台灣高等法院刑事判決書中，86年7 月31日行政院
      核定及同年10月8 日由台灣省政府公告，為「訂正後」，
      而系爭土地早於85年間即已公告為山坡地云云。惟查，該
      刑事判決認定原告並未違法，即是以「訂正後」，始列系
      爭土地為「山坡地」，因此就原告之行為，認為並未違法
      。倘系爭911 地號土地果於85年間公告為山坡地，則台灣
      高等法院為原告無罪之判決，殊難想像，顯見被告主張，
      核無可採。
    4.綜上，依前揭台灣高等法院刑事判決，系爭土地於原告行
      為時既非水土保持法第3 條定義之「山坡地」，則被告為
      罰鍰之處分，要屬明顯而重大之瑕疵，自屬無效。
  (二)被告主張之理由：
    1.依據「水土保持法」第4 條：「公、私有土地之經營或使
      用，依本法應實施水土保持處理與維護者，該土地之經營
      人、使用人或所有人，為本法所稱之水土保持義務人。」
      第8 條第1 項：「下列地區之治理或經營、使用行為，應
      經調查規劃，依水土保持技術規範實施水土保持之處理與
      維護：……五、於山坡地或森林區內開發建築用地，或設
      置公園、墳墓、遊憩用地、運動場地或軍事訓練場、堆積
      土石、處理廢棄物或其他開挖整地。……」。第12條：「
      水土保持義務人於山坡地或森林區內從事下列行為，應先
      擬具水土保持計畫，送請主管機關核定，如屬依法應進行
      環境影響評估者，並應檢附環境影響評估審查結果一併送
      核：……四、開發建築用地、設置公園、墳墓、遊憩用地
      、運動場地或軍事訓練場、堆積土石、處理廢棄物或其他
      開挖整地。前項水土保持計畫未經主管機關核定前，各目
      的事業主管機關不得逕行核發開發或利用之許可。……」
      。第23條第2 項：「未依第12條至第14條規定之一擬具水
      土保持計畫送主管機關核定而擅自開發者，除依第33條規
      定按次分別處罰外，主管機關應令其停工，得沒入其設施
      及所使用之機具，強制拆除及清除其工作物，所需費用，
      由經營人、使用人或所有人負擔，並自第1 次處罰之日起
      兩年內，暫停該地之開發申請」。第33條第1 項：「有下
      列情形之一者，處新臺幣6 萬元以上30萬元以下罰鍰：…
      …二、違反第12條至第14條規定之一，未先擬具水土保持
      計畫或未依核定計畫實施水土保持之處理與維護者，或違
      反第23條規定，未在規定期限內改正或實施仍不合水土保
      持技術規範者。……」。
    2.原告未先擬具水土保持計畫送主管機關核准，即於前揭地
      點開挖整地、堆積土石、擅自開挖整地供其他目的使用等
      ，遭被告以原處分1、2及3分別處以罰鍰，合先敘明。
    3.本案係原告未繳交上開罰鍰，被告移送行政執行處強制執
      行，原告依台灣高等法院87年度上訴字第3122號刑事判決
      以系爭土地於行為時尚非「山坡地」為由提起之訴訟。依
      據訴願法第14條規定：訴願之提起應自行政處分達到或公
      告期滿之次日起30日內為之。是以原告收受處分時，應依
      法提出訴願，現已逾期多時。且行政罰與刑事罰，其構成
      要件並非全然相同，刑事判決與行政處分，自應各自依憑
      證據認定事實。
    4.原告系爭之土地非屬「山坡地範圍」乙節，查上述地點係
      為山坡地保育利用條例第3 條所規定劃定公告之「山坡地
      」範圍，並經台灣省政府69年2月6日69府農山字第120166
      號公告為「山坡地」範圍，水土保持法公布施行後，行政
      院85年1 月13日核定，台灣省政府即以85年3 月6 日85府
      農水字第12314 號公告依山坡地保育利用條例第3 條所規
      定劃定公告之「山坡地」，經報奉行政院核定沿用為水土
      保持法所稱之「山坡地」，故系爭土地於85年3 月6 日公
      告後即屬水土保持法第3 條第3 款之山坡地範圍無誤。
    5.台灣高等法院87年度上訴字第3122號刑事判決依據被告87
      年4 月9 日北府農六字第99896 號函認定系爭土地於行為
      時尚非「山坡地」乙案，查該函係屬山坡地「訂正後」之
      範圍，其「訂正前」與「訂正後」之差別僅在於(1)國有林
      事業區(2)試驗用林地(3)保安林地，系爭土地非屬上開修訂
      範圍且「訂正後」範圍與「訂正前」系爭土地並無變更，
      故原告於86年間之違規之地點已屬山坡地範圍無誤。
    理  由
一、本件訴訟程序進行中，被告之代表人已由林錫耀變更為乙○
    ○，茲由新任代表人具狀聲明承受訴訟，經核無不合，應予
    准許。
二、原告起訴主張系爭3 原處分，誤認系爭土地係山坡地，具有
    明顯而重大之瑕疵，依行政程序法第111 條第7 款規定，應
    為無效，爰訴請確認其為無效云云。
三、被告則以原告收受系爭3 原處分之送達後，如有不服，依法
    應提起訴願以資救濟，原告逾訴願期間多年後始向被告請求
    確認其為無效，於法不合；又系爭3 原處分認定系爭土地係
    山坡地，於法有據，並無瑕疵等語置辯，求為判決駁回原告
    之訴。
四、本件兩造不爭被告於86年間作成系爭3 原處分，且原告分別
    已於86年7 月及86年9 月底10月初即收受送達等情，有原處
    分函稿在本院卷第8 頁以下可稽，堪認為真實。
五、是本件之爭執，在於如系爭3原處分認定系爭土地為山坡地
    果為錯誤，是否屬行政程序法第111條第7款規定所稱之「明
    顯而重大之瑕疵」，而得提起本件確認行政處分無效訴訟？
六、經查：
  (一)由於法律上所謂的無效，向來被解釋為自始、當然無效，所
    以為維護法安定性，國家行為存續本身所具有的公益性，以
    及國家權威，傳統的行政法理論與實務均傾向於縮減無效行
    政處分的範圍。按行政程序法第111條規定：「行政處分有
    下列各款情形之一者，無效︰一、不能由書面處分中得知處
    分機關者。二、應以證書方式作成而未給予證書者。三、內
    容對任何人均屬不能實現者。四、所要求或許可之行為構成
    犯罪者。五、內容違背公共秩序、善良風俗者。六、未經授
    權而違背法規有關專屬管轄之規定或缺乏事務權限者。七、
    其他具有重大明顯之瑕疵者。」第110條第3項規定：「無效
    之行政處分自始不生效力。」由以上規定可知，上開規定即
    係承受德國通說所謂明顯理論而來，亦即如行政處分有特別
    重大、明顯的瑕疵，一般理智、謹慎的市民，依其一切足以
    斟酌的情況，在合理判斷上均可辨別出瑕疵的存在，則歸於
    無效；反之，瑕疵倘未達到重大、明顯境地，則行政處分依
    然有效，只是得撤銷。
  (二)又按行政訴訟法第4條第1項規定：「人民因中央或地方機關
    之違法行政處分，認為損害其權利或法律上之利益，經依訴
    願法提起訴願而不服其決定，或提起訴願逾三個月不為決定
    ，或延長訴願決定期間逾二個月不為決定者，得向高等行政
    法院提起撤銷訴訟。」第6條規定：「（第1項）確認行政處
    分無效及確認公法上法律關係成立或不成立之訴訟，非原告
    有即受確認判決之法律上利益者，不得提起之。其確認已執
    行完畢或因其他事由而消滅之行政處分為違法之訴訟，亦同
    。（第2項）確認行政處分無效之訴訟，須已向原處分機關
    請求確認其無效未被允許，或經請求後於30日內不為確答者
    ，始得提起之。（第3項）確認公法上法律關係成立或不成
    立之訴訟，於原告得提起撤銷訴訟者，不得提起之。....
    （第5項）應提起撤銷訴訟，誤為提起確認行政處分無效之
    訴訟，其未經訴願程序者，高等行政法院應以裁定將該事件
    移送於訴願管轄機關，並以行政法院收受訴狀之時，視為提
    起訴願。」由以上規定則可知，行政處分無效訴訟之於撤銷
    訴訟屬補充訴訟類型，如行政處分之瑕疵未重大、明顯，只
    是得撤銷，受處分人自應於法定不變期間內提起訴願及撤銷
    訴訟，以謀救濟，不得於法定救濟期間經過後，始以提起確
    認行政處分無效之方式來救濟。
  (三)本件原告主張系爭土地非係山坡地，被告竟予誤認，原處分
    瑕疵重大、明顯云云，然查，本件所涉系爭土地是否係山坡
    地之爭執，核屬原處分是否正確適用行為時水土保持法第13
    條第1 項及第33條第1 項第2 款規定之問題，縱如原告主張
    系爭土地非係山坡地，原處分有瑕疵，惟其瑕疵仍非重大、
    明顯，亦僅具得撤銷之事由，與自始不生效力之無效行政處
    分尚屬有間。況查被告係以行政院85年1 月13日核定函及台
    灣省政府85年3 月6 日公告為據（在本院卷第52頁以下），
    至是否誠如台灣高等法院87年度上訴字第3122號刑事判決理
    由欄所述系爭土地遲至86年7 月31日始經行政院核定，同年
    10月8日 始經台灣省政府公告為山坡地，仍有待查明，非有
    依一般人合理之判斷甚為明顯而一目了然之瑕疵。
七、綜上所述，原告之主張，尚無可採，其以原處分有行政程序
    法第111條第7款規定之無效原因，提起本件確認之訴，為無
    理由，應予駁回。又因本件行政處分作成及送達已近9 年，
    顯已逾訴願期間，此為原告所不爭，是本件縱依行政訴訟法
    第6 條第5 項之規定，裁定將該事件移送於訴願管轄機關審
    理，對於原告亦無實益，附予說明。
據上論結，本件原告之訴為無理由，爰依行政訴訟法第98條第3
項前段，判決如主文。
中    華    民    國    95    年     6    月    8     日
                  第五庭審判長法  官  張  瓊  文
                              法  官  帥  嘉  寶
                              法  官  王  碧  芳
上為正本係照原本作成。
如不服本判決，應於送達後20日內向本院提出上訴狀並表明上訴
理由，如於本判決宣示後送達前提起上訴者，應於判決送達後20
日內補提上訴理由書（須按他造人數附繕本）。
中    華    民    國    95    年     6    月    8     日
                              書記官  徐  子  嵐


司法院資訊處製作；財團法人民間司法改革基金會備份。
